【裁判字號】    89,上,1393
【裁判日期】    900910
【裁判案由】    給付工程款
【裁判全文】
台灣高等法院民事判決  八十九年度上字第一三九三號
    上  訴  人  純一營造廠有限公司
    法定代理人  曾敏敏
    上  訴  人  台北市政府工務局養護工程處
    法定代理人  羅俊昇
右當事人間給付工程款事件，上訴人對於中華民國八十九年九月二十日臺灣臺北地方
法院八十九年度重訴字第六三０號第一審判決提起上訴，本院判決如左：
    主    文
原判決關於命上訴人台北市政府工務局養護工程處給付部分，及該部分假執行之宣告
，暨命其負擔訴訟費用之裁判均廢棄。
右開廢棄部分，上訴人純一營造廠有限公司在第一審之訴及假執行之聲請均駁回。
上訴人純一營造廠有限公司之上訴駁回。
第一審關於廢棄改判部分，及第二審訴訟費用，由純一營造廠有限公司負擔。
    事    實
甲、上訴人即被上訴人純一營造廠有限公司（下稱純一公司）方面：
一、聲明：(一)原判決關於純一公司敗訴部分廢棄。(二)右廢棄部分，台北市政府工務局
    養護工程處（下稱台北市養工處）應給付純一公司新臺幣（下同）四百五十八萬
    二千二百七十八元及自八十九年四月十五日起至清償日止，按年息百分之五計算
    之利息。(三)願供擔保，請准宣告假執行。(四)台北市養工處之上訴駁回。
二、陳述：除與原判決記載相同者外，補稱略以：
  (一)依兩造簽訂之工程合約第九條有關工地管理之約定及第十七條工程保管中第一項
    之約定，純一公司所派工地負責人，非經台北市養工處同意不得擅離工地，且純
    一公司須有人在工地負責保管已完成工程及到場材料，故管理費三百三十三萬四
    千五百二十八元（含稅三百六十四萬五千五百二十五元），自屬停工期間增加支
    出之費用。
  (二)純一公司派在工地之工地主任一人、監工一人、測工二人，及長工一人，均係停
    工期間必要之現場待命人員，行政院公共工程委員會採購申訴審議委員會亦判定
    台北市養工處應給付上開費用。
  (三)關於基礎挖方及廢方處理費用九十三萬六千七百五十三元部分，補充施工說明書
    第一章第二條雖有「實地勘察與測量」，要到工地勘察，並調查清楚日後不得藉
    詞加價云云。惟本件工程係按實做實算並非總價承包，否則投標須知第六條第二
    款何須規定「項目數量如有疏漏，按實做數量結算者，仍依原詳細表單價，施工
    時按實做數量結算之」。足見本件工程並無前揭規範不得加價之適用。何況該補
    充施工說明書亦違反公平交易法及民法第二百四十七條之一等平等互惠規定，顯
    失公平而無效。
  (四)本工程於八十八年四月七日完工，惟於八十八年六月二十九日驗收合格前兩造實
    地勘測之結算數量計算式，係基礎挖方五一九一．五０立方公尺加二八五七．九
    四立方公尺共八０四九．四四立方公尺，而廢方處理為七０五七．五六立方公尺
    ，台北市養工處方面並由助理工程員許勝佳及工程師洪弘斌簽章在案，足見是依
    台北市政府所屬各機關營繕工程施工驗收作業程序第十八條第二項丈量、點驗。
  (五)台北市養工處八十八年十月十九日北市工養工字第八八六四○二七八○○號函覆
    行政院公共工程委員會採購申請委員會稱，依該計算式所列土方，並非如設計圖
    所示之開挖方式，而是純一公司為其施工方便，自行超出需求開挖，事先並未告
    知本處，顯已違反合約設計圖所訂定之施工原則擅行施工云云（台北市養工處函
    說明（2）3、（5））。足見台北市養工處亦承認有上開基礎挖方及廢方處理之
    數量，只是純一公司事先未告知台北市養工處而已，惟台北市養工處之監工亦未
    予制止。
三、證據：除援用第一審所提證據外，補提台北市養工處北市養工字第八八六四０二
    七八００號函、純一公司純普迪字第五四九號函、台北市政府所屬各機關營繕工
    程施工驗收作業程序等影本各乙件為證，並聲請本院函請台灣區營造工程工業同
    業公會或行政院公共程委員會鑑定基礎挖方及廢方處理數量、向台灣區營造工程
    工業同業公會函查工地主任一人、監工一人、測工二人、長工一人等共五人，是
    否為停工期間之必要現場待命人員、向台北市政府工務局函查台北市養工處工程
    費結算書事項。
乙、上訴人即被上訴人台北市養工處方面：
一、聲明：(一)原判決不利於上訴人部分廢棄。(二)右廢棄部分，純一公司在第一審之訴
    及其假執行之聲請均駁回。(三)純一公司之上訴駁回。(四)如受不利之判決，請准台
    北市養工處提供現金或等值之台北銀行市府分行可轉讓定期存單供擔保，免為假
    執行。
二、陳述：除與原判決記載相同者外，補稱略以：
  (一)本件契約為承攬契約，承攬人必須到工作物「完成」之後，方有報酬之請求權，
    故承攬人所負之給付內容，是著重於一定工作之「完成」，單純之勞務給付，並
    不符承攬人所負之債務本旨。而純一公司就關於勞安費等費用及鋼板樁租金等費
    用之請求，既均為停工期間所增加之支出，因停工期間，系爭工程根本尚未完工
    ，純一公司未依符合債務本旨之方式提出或準備提出給付，台北市養工處自不構
    成受領遲延。
  (二)退步言，縱原審肯認被上訴人純一營造於停工期間提出或準備提出之勞務給付符
    合其所負債務之本旨，然原判決所准允之勞安費、工地清潔費、交安費、電話費
    、營造保險費、擋土牆支撐租金及鋼板樁租金等，亦非提出及保管給付物之必要
    費用。
三、證據：除援用第一審所提證據外，補提台北市養工處北市養工字第八八六四０二
    七八００號函影本乙件為證。
    理      由
一、本件台北市養工處之法定代理人已更易為羅俊昇，有台北市政府府人二字第八九
    ０八０八一七００號可徵（見原審卷第三六七頁），經其具狀承受訴訟，於法核
    無不合，應予准許。
二、純一公司起訴主張：兩造於八十三年十一月二十三日簽訂工程合約，承攬台北市
    養工處迪化抽水站改建工程（土建部份），總工程款為五千六百三十三萬元，依
    工程合約規定，純一公司並無於開工後停工之義務，台北市養工處竟通知純一公
    司分別於八十四年五月十九日至八十四年十月三十一日、八十五年五月二十九日
    至八十五年十月十五日、八十六年七月二十二日至八十六年十二月二十一日停工
    ，三次停工總計四百五十九天，致純一公司增加勞安費、工地清潔費、交安費、
    管理費、電話費、營造保險費，含稅共五百零四萬五千六百九十二元，及增加開
    挖擋土支撐及鋼板椿租金費用含稅共二百二十六萬零七百九十二元等費用；又本
    件土方工程為實做實算，純一公司實際施作之基礎挖方為五一九一．五立方公尺
    加二八五七．九四立方公尺，廢方處理為七０五七．五六立方公尺，而台北市養
    工處僅結算基礎挖方四七六五．四一立方公尺加二五一七立方公尺，廢方四六八
    八．四一立方公尺，短少部分應再給付純一公司九十三萬六千七百五十三元之工
    程款，爰依侵權行為、不完全給付、給付遲延等法律關係、兩造契約第二十四條
    第三項、第五條第一項及第六項、第二十條、民法第二百四十條之約定，請求台
    北市養工處給付純一公司八百二十四萬三千二百三十七元等語。
三、台北市養工處則抗辯：兩造訂立承攬契約，承攬人必須到工作物「完成」之後，
    方有報酬之請求權，而於停工期間，系爭工程尚未完工，故純一公司尚未依符合
    債務本旨之方式提出或準備提出給付，台北市養工處自不構成受領遲延，純一公
    司無權請求勞安費、工地清潔費、交安費、管理費、電話費、營造保險費，及增
    加之開挖擋土牆支撐、鋼板椿租金費用部分，且依契約約定，純一公司有配合台
    北市養工處停工要求之義務，不得請求損害賠償，何況純一公司未依系爭契約第
    二十四條第三項約定終止契約，自無從依契約第二十四條請求賠償；其次有關土
    方工程款，其已核實計價給付完畢。
四、純一公司主張兩造於八十三年十一月二十三日簽訂系爭契約，承攬台北市養工處
    迪化抽水站改建工程，嗣八十四年五月九日開工後，台北市養工處分別於１八十
    四年五月十九日起至八十四年十月三十一日止；２八十五年五月二十九日起至八
    十五年十月十五日止；３八十六年七月二十二日起至八十六年十二月二十一日止
    命令純一公司停工，停工日數若含例假日為四百五十九天，純一公司並未終止契
    約，仍繼續完工等情，業據提出系爭契約為證，並為台北市養工處所不爭執，自
    堪信為真實。兩造之爭點厥為純一公司得否向台北市養工處請求停工期間其所主
    張增加支出之費用？得否依據工程結算數量計算式請求再給付基礎挖方及廢方處
    理費用？
五、關於勞安費、工地清潔費、交安費、管理費、電話費、營造保險費，含稅計五百
    零四萬五千六百九十二元，及開挖擋土支撐及鋼板椿租金費用，含稅二百二十六
    萬零七百九十二元，合計七百三十萬六千四百八十四元之部分：
  (一)按民法第二百四十條規定：「債權人遲延者，債務人得請求其賠償提出及保管給
    付物之必要費用」。就債權人如何會構成受領「遲延」，民法第二百三十四條定
    有明文：「債權人對於已提出之給付，拒絕受領或不能受領者，自提出時起負遲
    延責任」，而就此已「提出之給付」之內涵，民法第二百三十五條亦有明文：「
    債務人非依債務本旨實行提出給付者，不生提出之效力。但債權人預示拒絕受領
    之意思或給付兼需債權人之行為者，債務人得以準備給付之事情，通知債權人，
    以代提出」，從而，純一公司就此之請求，既均是以停工期間所增加支出為由，
    然於停工期間，系爭工程根本尚未完工，即純一公司實尚未依符合債務本旨之方
    式提出或準備提出給付，則依民法第二百三十四條、第二百三十五條之規定，養
    工處自不構成受領遲延，純一公司自難依據民法第二百四十條主張權利。
  (二)兩造契約第五條第五項約定：「工程開工、停工、復工、完工，乙方（即純一工
    司）均應於當日書面報告甲方（即台北市養工處），並以甲方核定之結果為計算
    工期之依據。乙方不為報告者，甲方得逕為核定後以書面通知乙方，乙方不得異
    議」，第六項約定：「甲方所核定相關工期乙方均同意遵守，不得異議，亦不得
    因此提出賠償損失或停工結算等要求。」綜此兩項約定可知，旨在規範就工期核
    定之事，純一公司不得提出賠償要求，且該約定文字中，亦未另就工期核定事由
    之歸責何方，做差別待遇。純一公司主張依工程合約第五條第六項約定，雖甲方
    （即養工處）所核定相關工期事項，乙方（純一營造）均同意遵守，不得異議，
    亦不得因此提出賠償損失或停工結算等要求，惟依其反面解釋，台北市養工處違
    約停工，純一公司自得提出賠償損失之要求云云。然查該約定條文文義，則純一
    公司由此「反面解釋」得出台北市養工處違約停工，純一公司自得提出賠償要求
    之結論，其邏輯上與事理未符，尚非可採，純一公司尚難以此提出賠償之要求。
  (三)純一公司主張兩造契約第二十四條第三項之約定，非必須終止合約，方得就前揭
    項目求償云云。惟查兩造契約第二十四條第三項明定：「：：如因不可歸責於乙
    方（即純一公司）之事由，而未能開工或延期開工，或開工後無法繼續施工而停
    工，其時間逾六個月仍無法施工者，乙方得於一個月內要求終止合約，並得就下
    列項目提出求償金：：」，則依該條約定之文意，可知欲依此條項規定而為求償
    之請求者，必先以終止合約為前提，純一公司既未為終止行為，仍繼續履約，自
    無從依此規定為其請求權基礎。
  (四)純一公司復主張基於衡平原則，純一公司亦得依本件契約第二十條約定，請求賠
    償損失。然依契約第二十條約定：「乙方（即純一公司）如不依照合約規定期限
    完工，應按逾期之日數，每日賠償甲方損失按結算總價千分之一計算。逾期罰款
    甲方得在乙方未領工程款或保證金內扣除，如有不足，得向乙方或其保證人追繳
    之。但其最高賠償金額不超過結算總價十分之一為限」，查該約定文義，旨在規
    範純一公司之延遲完工責任，與停工期間雙方權義分配之事無關。何況，契約第
    二十四條已就因不可歸責於純一公司之事由而未能或延期開工、開工後停工等情
    形，純一公司所得主張之權利加以約定，本件契約並無不平等之處，自無由使養
    工處對純一公司完工延遲之賠償請求權，反變為純一公司對養工處之停工損失賠
    償請求權，殊與論理法則相悖。
  (五)台北市養工處就本件工程給付之受領為債權人，而非債務人，與「不完全給付」
    、「給付遲延」之債務不履行責任無涉。則純一公司主張台北市養工處應負「給
    付」遲延或不完全等債務不履行責任，顯不足採。
  (六)按侵權行為，即不法侵害他人權利之行為，屬於所謂違法行為之一種，債務不履
    行為債務人侵害債權之行為，性質上雖亦屬侵權行為，但法律另有關於債務不履
    行之規定，故關於侵權行為之規定，於債務不履行不適用之（最高法院四十三年
    度台上字第七五二號判例要旨參照）。本件兩造就台北市養工處迪化抽水站改建
    工程既定有契約，則純一公司請求台北市養工處賠償就該工程三次停工期間所增
    加之支出，核諸首開說明，應屬有無構成債務不履行之契約責任，而非以此主張
    侵權行為法律關係。
  (七)綜前所述，純一公司依債權人受領遲延責任、侵權行為、給付遲延、不完全給付
    等法律關係、兩造契約第二十四條第三項、第五條第一項及第六項、第二十條等
    約定為請求權基礎，請求台北市養工處賠償三次停工期間所增加之支出計勞安費
    、工地清潔費、交安費、管理費、電話費、營造保險費及租金費用等合計七百三
    十萬六千四百八十四元，均無理由，不應准許，至於行政院公共工程委員會對於
    兩造履約爭議調解，建議台北市養工處給付純一公司上開費用三百二十二萬七千
    九百六十七元，固有該會八十九年三月四日、同年月十三日函為證（原審卷第二
    九─三四頁），但未獲雙方同意，且該建議於本院亦無拘束效力。
六、關於基礎挖方及廢方處理費用九十三萬六千七百五十三元部分：
  (一)純一公司主張其實際施作之基礎挖方共為八０四九．四四立方公尺、廢方為七０
    五七．五六立方公尺，台北市養工處卻僅依據基礎挖方七二八二．四立方公尺、
    廢方為四六八八．四一立方公尺，核發費用，尚不足九十三萬六千七百五十三元
    ，固據其提出系爭工程結算數量計算式乙份為證，台北市養工處則辯稱早已核實
    給價完畢等語。
  (二)查台北市養工處依據營繕工程結算明細表、監工日報表、工程費結算書，以基礎
    挖方共為七二八二．四立方公尺、廢方為四六八八．四一立方公尺核發費用，由
    純一公司領迄，此有上開明細表、日報表及結算書為證（原審卷二二、二三、五
    四、五五、一九八至二四九頁），該日報表、結算書均經純一公司蓋章確認，尤
    其結算書更載明「上記發包工程竣工計價款核對無訛謹此簽認」，純一公司就此
    亦不爭執，堪信為真。其結算書上關於「發包工程竣工計價款核對無訛」之語，
    應屬描述事實語句，非關權利義務之規定，自無所謂定型化不平等條款問題。
  (三)雖純一公司提出證明其施作數量較多之工程結算數量計算式，上有台北市養工處
    工程員許勝佳及工程師洪弘斌蓋印，然據證人洪弘斌證稱：兩造間土方計算方式
    是以每天挖的數量計算後，登記在監工日報上，並由純一公司的人員簽名蓋章表
    示同意，完工前，純一公司每次請款對土方的數量均無意見，完工後，辦初驗前
    ，純一公司才發文給我們表示有異議，結算數量計算式土方部分是其抄純一公司
    提供的數字，有告知純一公司要提供實際證據，往上報才可根據證據修正明細表
    及監工日報表，但純一公司並未提供證據資料，該計算式並未交回純一公司，是
    純一公司帶資料回去蓋章時影印下來的等語（本院卷一第三─五頁），並有台北
    市養工處所提純一公司八十八年四月三十日純普迪字第五四七號函及附件為證（
    本院卷二第一六─一九頁），顯然該計算式只是台北市養工處內部依據純一公司
    事後主張而為參考資料，非兩造於完工後實地勘測而得，自難證明純一公司實際
    工作量果為計算式之數字。而純一公司倘認實際施工數量較多，自可於簽認日報
    表時立時爭執之，何以其簽認日報表時均無異議，並分次領款，待完工後，始有
    意見？且據台北市政府工務局九十年六月十八日北市工養字第九０二０七六０七
    ００號函稱：「如承商未於工程費結算書簽章，原則不予發放工程尾款，惟如承
    商對竣工計價款有爭議時，則不會於工程費結算書上簽章，故目前尚無承商於上
    開書表為有爭議之註記及於結算當時有爭議而仍簽章欲先領取尾款之情事」，足
    徵承商如對竣工計價款有爭議時，應不可能任令爭議存在而於結算書簽章。純一
    公司雖於本院主張是簽完日報表後增加之數量，然就此並未舉證說明之，且何以
    該部分施工，雙方俱無資料可考，純一公司徒以聲請命台北市養工處提出基礎挖
    方及廢方處理設計圖連同結算數量計算式，送請營造公會或行政院公共工程委員
    會鑑定處理數量，惟兩造土方計算方式既是將每天施工數量登記於日報表上並經
    簽認，再結算出總施工量，自應以雙方無異議之日報表為準，系爭工程既已完工
    ，原況不復存在，自難再以推算方式論究純一公司實際施工量。
  (四)純一公司另稱台北市養工處曾函覆行政院公共工程委員會採購申訴委員會（本院
    卷一第八七─八八頁），承認純一公司所指基礎挖方及廢方處理之數量，然查，
    台北市養工處於該函說明二(二)３(4)指出「本工程自八十四年五月九日開工，於八
    十八年四月七日完工，在長達四年之久時間內，均未提出異議，直至完工後於八
    十八年四月三十日，在原地形地貌均已不復存在，無法查證得情況下提出，顯為
    規避民事訴訟法第二七七條當事人所負之『舉證之責』。」；說明二(二)３(5)：「
    依該計算式所列土方，並非如設計圖所示之開挖方式，而係該公司為其施工方便
    ，自行超需求開挖，事先並未告知本處，顯已違反合約設計圖所訂定之施工原則
    擅行施工。」，對照前後文可知，台北市養工處除強調純一公司之主張，無證據
    可憑外，乃依據計算式，推認純一公司可能之開挖方式，並無承認上訴人純一營
    造主張為真實之意，純一公司主張，自無足採。本件工程挖、廢方之實作數量既
    業經台北市養工處核算計價在案，純一公司復無法就其主張多挖數量舉證證明，
    所請求台北市養工處給付該部分之工程款，尚屬無據。
七、綜上所述，純一公司請求台北市養工處給付勞安費、工地清潔費、交安費、管理
    費、電話費、營造保險費，含稅計五百零四萬五千六百九十二元，開挖擋土支撐
    及鋼板椿租金費用，含稅二百二十六萬零七百九十二元，基礎挖方及廢方處理費
    用九十三萬六千七百五十三元，均屬無據，原判決命台北市養工處應給付純一公
    司三百六十六萬零九百五十九元，及自民國八十九年四月十五日起至清償日止，
    按年息百分之五計算之遲延利息，並宣告准予供擔保後假執行，尚有未洽，台北
    市養工處請求廢棄改判，為有理由，爰由本院予以廢棄改判如主文第二項所示。
    除此範圍，原審為純一公司敗訴判決，並駁回其假執行之聲請，核無不當，純一
    公司上訴為無理由，應予駁回。
八、本件事證已明確，兩造其餘攻擊防禦方法及舉證，經核於判決結論無影響，爰不
    一一贅論，併此敘明。
九、據上論結，本件上訴人純一公司之上訴為無理由，上訴人台北市養工處之上訴為
    有理由，依民事訴訟法第四百五十條、第四百四十九條第一項、第七十八條，判
    決如主文。
中      華      民      國    九十      年      九      月      十      日
                              民事第七庭
                                  審判長法  官  張  耀  彩
                                        法  官  王  仁  貴
                                        法  官  陳  玉  完
右正本係照原本作成。
如不服本判決，應於收受送達後二十日內向本院提出上訴書狀，其未表明上訴理由者
，應於提出上訴後二十日內向本院補提理由書狀（均須按他造當事人之人數附繕本）
上訴時應提出委任律師或具有律師資格之人之委任狀；委任有律師資格者，另應附具
律師及格證書及釋明委任人與受任人有民事訴訟法第四百六十六條之一第一項但書或
第二項（詳附註）所定關係之釋明文書影本。
中      華      民      國    九十      年      九      月      十      日
                                        書記官  徐  惠  莉
附註：
民事訴訟法第四百六十六條之一（第一項、第二項）：
對於第二審判決上訴，上訴人應委任律師為訴訟代理人。但上訴人或其法定代理人具
有律師資格者，不在此限。
上訴人之配偶、三親等內之血親、二親等內之姻親，或上訴人為法人、中央或地方機
關時，其所屬專任人員具有律師資格並經法院認為適當者，亦得為第三審訴訟代理人
。


司法院資訊處製作；財團法人民間司法改革基金會備份。
